　　　　　　　　　臺灣高等法院民事判決
上　訴　人　劉朱
訴訟代理人　連兆宗律師
複代理　人　劉大新律師
被上訴　人　上海商業儲蓄銀行股份有限公司松山分公司
法定代理人　郭若飛
訴訟代理人　陳豊文
上列當事人間請求返還不當得利等事件，上訴人對於中華民國99
年11月11日臺灣臺北地方法院99年訴字第3346號第一審判決提起
上訴，本院於100年8月25日言詞辯論終結，判決如下：
    主      文
上訴駁回。
第二審訴訟費用由上訴人負擔。
    事實及理由
一、被上訴人之法定代理人原為陳昶樹，嗣變更為郭若飛，有公
    司變更登記表在卷可參（見本院卷第31頁），並經其聲請承
    受訴訟（見本院卷第28-29頁），核與民事訴訟法第175條規
    定相符，應予准許。
二、本件上訴人聲明求為判決：
      (一)原判決廢棄。
      (二)被上訴人應給付上訴人新台幣（下同）113萬8,962元，
        及自民國（下同）99年2月10日起至清償日止，按年息
        5% 計算之利息。
      (三)第一、二審訴訟費用由被上訴人負擔。
    被上訴人聲明求為判決：
      (一)上訴駁回。
      (二)訴訟費用由上訴人負擔。
三、上訴人起訴主張：訴外人即伊子林俊宏分別於95年5月3日、
    95年6月8日、96年12月21日邀同伊向被上訴人借款900萬元
    、100萬元、100萬元共計1,100萬元（下稱系爭借款），並
    由伊擔任連帶保證人，除簽立個人房貸借款契約及保證書外
    ，並與林俊宏共同簽發金額亦為900萬元、100萬元、100 萬
    元之三紙本票作為系爭借款之擔保，伊復於95年5月10日簽
    立「土地建築改良物抵押權設定契約書」，將伊所有坐落於
    臺北市○○區○○段一小段458地號之持分土地及其上建物
    即門牌號碼為臺北市○○路287號3樓、289號3樓房屋（下稱
    系爭房地）設定1,100萬元之最高限額抵押權（下稱系爭最
    高限額抵押權）予被上訴人，作為系爭借款之擔保；又訴外
    人觀岩實業有限公司（下稱觀岩公司，負責人為林俊宏）於
    94年7月15日向被上訴人申請授信往來，並以林俊宏為連帶
    保證人，迄至95年8月10日止之授信債務包括本金84萬3,051
    元、利息24萬4,999元、代墊法院費用5萬0,912元，合計113
    萬8,962元（下稱觀岩公司授信債務）。嗣98年12月5日，伊
    將系爭房地以1,775萬元出售予訴外人魏淑英，即委由代書
    辦理相關手續，詎被上訴人竟要求伊除需清償林俊宏前揭系
    爭借款債務外，並應一併清償觀岩公司授信債務，始同意出
    具清償證明書以供辦理塗銷最高限額抵押權之登記。伊因恐
    未能履行與魏淑英所約定之交屋期限，乃於99年2月5日代償
    前揭觀岩公司授信債務113萬8,962元。惟林俊宏就觀岩公司
    授信債務之連帶保證債務並非系爭最高限額抵押權擔保之範
    圍，且觀岩公司與被上訴人之授信往來契約書係於94年7月
    15日簽訂，該日期係在伊提供系爭房地設定系爭最高限額抵
    押權之前，林俊宏及被上訴人均未告知有此項連帶保證債務
    存在，以利伊評估是否願承擔林俊宏之連帶保證債務。又抵
    押權設定契約書之其他約定事項第1條固約定系爭抵押物設
    定之抵押權為：「最高限額抵押權：擔保範圍：依照下列第
    一款之約定：為債務人（如為多數債務人包括各該債務人）
    對抵押權人現在（包括過去所負現在尚未清償）及將來所負
    之借款、墊款、保證、票據債務（包括但不限於抵押權人直
    接或間接取得之票據債權）、損害賠償、代墊保險費暨其利
    息、遲延利息、違約金、實行抵押權費用與因債務不履行而
    發生之損害。」，惟上開約定係屬定型化契約，其擔保範圍
    違反行政院金融監督管理委員會所公佈之「土地、建築改良
    物抵押權設定契約書其他約定事項」，且亦未給予合理審閱
    期間，有違消費者保護法第11條之1、第17條之規定無效，
    除構成民法第247條之1第2款加重上訴人之責任而顯失公平
    ，另依消費者保護法第12條第2項第1款違反平等互惠原則，
    亦推定其顯失公平。又系爭保證契約所約定之保證債務範圍
    僅及於經當事人磋商並勾選之一般房貸、額度房貸，不及於
    未經勾選之其他房貸及其他債務，保證金額亦載明為900 萬
    元，顯係為特定債務之清償為保證，是依消費者保護法第15
    條規定，上開系爭抵押權設定契約書之其他約定事項第1條
    之約定亦自始無效。況伊於代償之時，已先聲明將依法訴請
    返還，本件即無民法第180條第3款給付時明知債務不存在而
    故為給付之情事。為此，依民法第179條之規定，求為判決
    命被上訴人應給付伊113萬8,962元，及自99年2月10日起至
    清償日止，按年息5%計算之利息等語。
四、被上訴人則以：上訴人於95年5月10日為擔保林俊宏對伊之
    借款債務，以其所有之系爭房地設定系爭最高限額抵押權，
    依民法物權編施行法第17條仍得適用現行民法有關最高限額
    抵押權之規定。而最高限額抵押權在不逾最高限額範圍內，
    擔保因一定基礎法律關係所生之一切債權，則最高限額抵押
    權係從屬於一定之法律關係，而非從屬於房屋貸款之特定債
    權。又依抵押權設定契約書之其他約定事項第1條，上訴人
    所提供抵押物之擔保範圍，係為上訴人、林俊宏對於伊現在
    （包括過去所負現在尚未清償）及將來所負之借款、票款、
    墊款、保證、損害賠償、代墊保險費暨其利息、遲延利息、
    違約金、實行抵押權費用與因債務不履行而發生之損害，是
    林俊宏就觀岩公司授信債務之連帶保證債務，亦為系爭最高
    限額抵押權所擔保之範圍。則伊以觀岩公司迄未履行授信債
    務為由，要求林俊宏負擔連帶保證責任，並進而就系爭房地
    求償，於法有據。況上訴人與林俊宏為母子關係，林俊宏並
    為觀岩公司之負責人，上訴人稍加詢問即可得知林俊宏是否
    尚對伊負有債務，亦可向財團法人金融聯合徵信中心聲請查
    詢林俊宏目前所欠金額，此皆為上訴人欲出售系爭房地前可
    自行確認事項；而本件並無急迫不得已之情事，應有民法第
    180條規定之適用等語，資為抗辯。
五、查林俊宏分別於95年5月3日、95年6月8日、96年12月21日與
    被上訴人簽訂「個人房貸借款契約」，向被上訴人借款900
    萬元、100萬元、100萬元（即系爭借款），並均以上訴人為
    連帶保證人，上訴人與林俊宏另共同簽發900萬元、100萬元
    、100萬元之三紙本票為系爭借款之擔保。上訴人於95年5月
    10日提供其所有之系爭房地設定系爭最高限額抵押權予被上
    訴人。林俊宏為觀岩公司之負責人及連帶保證人，與觀岩公
    司於94年7月15日與被上訴人簽訂授信往來契約書；觀岩公
    司至95年8月4日止，共積欠被上訴人本金84萬3,051元。而
    上訴人於99年2月5日代觀岩公司及林俊宏償還84萬3,051元
    ，加計自95年12月5日起至99年2月4日止之利息24萬4,999元
    ，共計為113萬8,962元（即觀岩公司授信債務）後，被上訴
    人於99年2月9日出具代償證明書予上訴人。另上訴人於98年
    12月5日與訴外人魏淑英就系爭房地簽訂不動產買賣契約書
    ，買賣價金1,775萬元，並約定於99年1月10日前交屋，否則
    視為違約等情，有個人房貸借款契約、土地建築改良物抵押
    權設定契約書、土地及建物登記謄本、保證書、本票、不動
    產買賣契約書、代償證明書、授信往來契約書等附卷可參（
    見原審卷第10至42頁），復為兩造所不爭執（見原審卷第76
    頁、本院卷第25頁反面），堪信為真正。
六、上訴人主張林俊宏就觀岩公司授信債務之連帶保證債務並非
    系爭最高限額抵押權擔保之範圍，被上訴人自無法律上原因
    受領其於99年2月5日代觀岩公司及林俊宏所償還之113萬8,9
    62元，惟為被上訴人所否認，並以前詞置辯，是本院所應審
    究者核為：(一)林俊宏就觀岩公司授信債務之連帶保證債務是
    否為系爭最高限額抵押權範圍所及？(二)被上訴人要求上訴人
    清償林俊宏就觀岩公司授信債務之連帶保證債務，是否違反
    誠實信用原則？(三)被上訴人受領上訴人所為之清償，是否為
    無法律上原因而受利益，致上訴人受有損害？(四)若是，上訴
    人是否明知無給付之義務仍為給付，而不得請求返還？經查
    ：
  (一)林俊宏就觀岩公司授信債務之連帶保證債務應為系爭最高限
    額抵押權擔保之範圍：
  1.按所謂最高限額之抵押契約，係指所有人提供抵押物，與債
    權人訂立在一定金額之限度內，擔保現在已發生及將來可能
    發生之債權之抵押權設定契約而言；此種抵押權所擔保之債
    權，除訂約時已發生之債權外，即將來發生之債權，在約定
    限額之範圍內，亦為抵押權效力所及（最高法院66年度台上
    字第1097號判例要旨參照）。參酌96年3月28日增訂公布之
    民法第881條之1第1項規定：「稱最高限額抵押權者，謂債
    務人或第三人提供其不動產為擔保，就債權人對債務人一定
    範圍內之不特定債權，在最高限額內設定之抵押權。」亦明
    。而依民法物權編施行法第17條規定，民法第881條之1第1
    項規定於民法物權編修正施行前設定最高限額抵押權，亦適
    用之。次按抵押權所擔保之債權，其種類及範圍，屬於抵押
    權之內容，依法應經登記，始生物權之效力，惟地政機關辦
    理土地登記時，其依法令應行登記之事項，如因內容過於冗
    長，登記簿所列各欄篇幅不能容納記載，可以附件記載，作
    為登記簿之一部分；因此關於最高限額抵押權所擔保之債權
    ，雖未記載於土地登記簿，然於聲請登記時提出之最高限額
    抵押權設定契約書，有該項債權之記載者，此契約書既作為
    登記簿之附件，在該契約書上記載之該抵押權所擔保之債權
    ，自為抵押權效力所及（最高法院76年度第6次民事庭會議
    決定(一)決議、最高法院84年度台上字第1967號判例要旨參照
    ）。復按抵押權為不動產物權，非經登記，不生效力，抵押
    權人僅能依設定登記之內容行使權利，是抵押債務人究為何
    人，應以設定登記之內容為準，最高法院72年台上字第2432
    號判例要旨亦有明文可參。
  2.查上訴人於95年5月10日以其所有之系爭房地，設定系爭最
    高限額抵押權予被上訴人，權利存續期限自95年5月10日起
    至135年5月9日止，共計40年（見原審卷第14-15頁），並在
    聲請登記時，一併於抵押權設定契約書中「訂立契約人」欄
    約定：「抵押權人即債權人：上海商業儲蓄銀行股份有限公
    司…、債權範圍：債權全部」、「義務人兼連帶債務人：劉
    朱、債務範圍：債務全部」、「連帶債務人：林俊宏、債務
    範圍：債務全部」（見原審卷第15頁），及於抵押權設定契
    約書之「其他約定事項：如附件抵押權設定契約書其他約定
    事項」第1條中約明：『抵保物提供人所提供之本抵押物設
    定之抵押權為：「最高限額抵押權：擔保範圍：依照下列第
    一款之約定：為債務人（如為多數債務人包括各該債務人）
    對抵押權人現在（包括過去所負現在尚未清償）及將來所負
    之借款、墊款、保證、票據債務（包括但不限於抵押權人直
    接或間接取得之票據債權）、損害賠償、代墊保險費暨其利
    息、遲延利息、違約金、實行抵押權費用與因債務不履行而
    發生之損害。」』（見原審卷第16頁），依首揭說明，自應
    認於系爭最高限額抵押權之存續期間內，上訴人、林俊宏對
    被上訴人之現在（包括過去所負現在尚未清償）及將來所負
    之借款、保證等之一切債務，均為系爭最高限額抵押權擔保
    之範圍。是上訴人主張系爭保證契約所約定之保證債務範圍
    僅及於經當事人磋商及勾選之一般房貸、額度房貸（見原審
    卷第11頁），且保證金額載明為900萬元，顯係為特定債務
    之清償為保證，不及於其他債務云云，即不足取。
  3.又依林俊宏與被上訴人所簽授信往來約定書第9條約定：「
    1.保證債務範圍：立約人因本契約對貴行所負之一切債務。
    2.保證金額：以本金新臺幣800萬元整為限額暨其利息、違
    約金合計之金額。3.保證之債務發生期間：保證之債務發生
    期間自民國94年7月15日起至95年7月15日止，屆期前連帶保
    證人如未以書面表示反對延長之意思者，上開期間自動延長
    乙次，其後每次屆期時亦同。4.保證人權利及義務：…連帶
    保證人就立約人因本契約所負之一切債務，在保證金額之範
    圍內，與立約人共負連帶清償責任，貴行得毋須就擔保物受
    償亦毋須先對立約人求償而得逕向連帶保證人求償。保證之
    債務發生期間內，連帶保證人不得通知終止保證契約，且就
    貴行於保證之債務發生期間內所開發之信用狀、簽發之保證
    函、保證之商業本票、承兌之匯票、貼現之票據、買入之外
    幣票據，仍與立約人共負連帶清償責任。...」（見原審卷
    第40頁），亦可知於觀岩公司遲延履行其對被上訴人所負授
    信債務之時，林俊宏即負有連帶清償之責任。而系爭最高限
    額抵押權所擔保之債務範圍，既為上訴人及林俊宏之現在（
    包括過去所負現在尚未清償）及將來所負之借款、保證等一
    切債務，則系爭最高限額抵押權所擔保之債務範圍當然包含
    林俊宏就觀岩公司授信債務之連帶保證債務。上訴人主張林
    俊宏就觀岩公司授信債務之連帶保證債務並非系爭最高限額
    抵押權擔保之範圍云云，自難憑採。
  4.按定型化契約應受衡平原則限制，係指締約之一方之契約條
    款已預先擬定，他方僅能依該條款訂立契約，否則，即受不
    締約之不利益，始應適用衡平原則之法理，以排除不公平之
    「單方利益條款」，避免居於經濟弱勢之一方無締約之可能
    ，而忍受不締約之不利益，是縱他方接受該條款而締約，亦
    應認違反衡平原則而無效，俾符平等互惠原則。查保證人既
    係擔保他人間之債務清償責任，並非經濟之弱者，且未自保
    證契約獲取任何利益，如認保證契約有違民法保護保證人之
    任意規定，自可不訂定保證契約，並不因其未為保證人而生
    不利益，或經濟生活受制於銀行不得不為保證之情形。是保
    證人如因同意某條款而訂定保證契約，該條款又屬當事人得
    依特約排除之任意規定，除另有其他無效之原因外，保證人
    即不得任指該契約條款為無效。又銀行與連帶保證人間所訂
    定之保證契約，乃保證人擔保借款人對銀行債務之清償責任
    ，銀行對保證人並不負任何義務，保證人亦無從因保證契約
    自銀行獲取報償，其性質上屬單務、無償契約，並非屬消費
    之法律關係，保證人亦非消費者，自無消費者保護法之適用
    ，亦無民法第247條之1規定之適用，當亦無類推適用民法第
    755條規定之餘地（最高法院96年度台上字第1246號判決要
    旨參照）。
  5.依上開說明，本件兩造所成立之保證契約，以及就系爭房地
    為被上訴人設定系爭最高限額抵押權之債權或物權契約，自
    無消費者保護法之適用。是上訴人主張本件有消費者保護法
    之適用，被上訴人就上開抵押權設定契約書之「其他約定事
    項」未給予審閱期間，且其約定內容與行政院金融監督管理
    委員會所公佈之「土地、建築改良物抵押權設定契約書其他
    約定事項」之內容不同，亦與兩造所磋商僅就一般房貸、額
    度房貸為保證之個別磋商條款相違，依消費者保護法第11條
    之1、第15條、第17條規定，自不構成契約之內容，無拘束
    上訴人之效力云云，均不足取。況上訴人所舉行政院金融監
    督管理委員會之「土地、建築改良物抵押權設定契約書其他
    約定事項」範本，亦無審閱期之欄位（見本院卷第22頁），
    該範本亦非政府公告，即非屬消費者保護法第17條所指「公
    告應記載或不得記載之事項」。上訴人復主張其為國小畢業
    之家庭主婦，除事先並未審閱系爭抵押權約定契約外，亦未
    參與系爭抵押權之相關程序，應認構成民法第247條之1第2
    款、第4款之危險擴展條款及有消費者保護法第12條第2項第
    1款、同法施行細則第14條第2款違反平等互惠原則應推定顯
    失公平之情形云云。然本件除無消費者保護法之適用外，查
    上訴人92年至96年間除有不動產外，並有多筆投資，有稅務
    電子閘門財產所得調件明細表附卷可參（見本院卷第52-67
    頁），而其除任本件訴外人林俊宏之保證人及提供系爭房地
    擔保林俊宏之債務外，於90至96年間並擔任訴外人觀岩公司
    、林仲章、曾淑娟、林珈存等人之連帶保證人或提供擔保品
    兼任連帶保證人，並向多家銀行借款，有財團法人金融聯合
    徵信中心會員送報授信資料明細可佐（見本院卷第70-88頁
    ），顯見上訴人多年對經濟活動有相當能力，並對提供擔保
    物以設定抵押權所擔保之範圍及相關事宜有一定之認知，參
    酌被上訴人就擔保範圍亦以黑體粗字特別表示（見原審卷第
    16頁），自難認有民法第247條之1第2款「加重他方當事人
    之責任」或第4款「其他於他方當事人有重大不利益者」之
    情形可言，是上訴人據以主張系爭抵押權設定契約書之「其
    他約定事項」有顯失公平之情形而無效云云，殊難憑採。
  (二)被上訴人行使權利並無違反誠信原則：
  1.按行使權利，履行義務，應依誠實及信用方法，民法第148
    條第2項定有明文。又所謂定型化契約條款應視當事人之一
    方於訂約當時是否處於無從選擇締約餘地之情況，若該條款
    係出於兩造自由意思所締訂，即不可謂其為定型化契約條款
    不合理而不受拘束。
  2.上訴人固主張觀岩公司與被上訴人之授信往來契約書係於94
    年7月15日即系爭最高限額抵押權設定前即已簽訂，林俊宏
    及被上訴人卻未告知林俊宏為觀岩公司授信往來之連帶保證
    人，以供其評估是否提供系爭房地為擔保，被上訴人要求上
    訴人須清償林俊宏就觀岩公司授信債務之連帶保證債務，始
    得塗銷系爭最高限額抵押權之登記，有違誠實信用原則云云
    。
  3.然查於系爭最高限額抵押權存續期間內，觀岩公司對被上訴
    人之授信債務業已發生且尚未清償，既為上訴人所未爭執，
    林俊宏原依約即有連帶清償之責，核屬系爭最高限額抵押權
    所擔保之範圍，已如前述，自不因授信約定書簽訂之時點，
    而使系爭最高限額抵押權擔保之範圍有所變更。又以金融市
    場開放且競爭之現況而言，林俊宏及上訴人向被上訴人為系
    爭借款之時，應非無從選擇締約對象或無拒絕締約餘地之情
    形。參酌上訴人與林俊宏係母子關係，此為上訴人所不爭執
    ，對於林俊宏為觀岩公司之負責人，並擔任觀岩公司對被上
    訴人授信往來之連帶保證人等情，衡諸常情，尚難委為不知
    。且最高限額抵押權為對於債權人一定範圍內之不特定債權
    ，預定一最高限額，由債務人或第三人提供抵押物予以擔保
    ，以省卻因債務重覆發生而須逐次設定之勞費，並經揭示於
    抵押權設定契約書其他約定事項為申請登記以外之其他約定
    事項，應為上訴人所知悉，並無加重上訴人負擔或其他不利
    益等情形。是上訴人上開主張，洵不足採。
  (三)被上訴人亦無不當得利之情事：
    按無法律上之原因而受利益，致他人受損害者，應返還其利
    益，民法第179條前段雖有明文。次按不當得利返還請求權
    之成立，以返還義務人無法律上之原因而受利益為前提要件
    。是本件上訴人為系爭最高限額抵押權之義務人，而林俊宏
    就觀岩公司授信債務之連帶保證債務亦屬系爭最高限額抵押
    權擔保之範圍，則上訴人為塗銷系爭最高限額抵押權登記，
    自應清償所有系爭最高限額抵押權擔保之債務。被上訴人受
    領上訴人代觀岩公司及林俊宏清償之本金及利息共計113萬
    8,962元，核屬被上訴人為系爭最高限額抵押權之權利人之
    法律上權利，自非無法律上原因而受有利益。上訴人依不當
    得利法律關係請求被上訴人返還，自屬無據，本院亦無庸審
    究上訴人是否明知無給付之義務仍為給付，而不得請求返還
    之爭點，附此敘明。
七、綜上所述，林俊宏就觀岩公司授信債務之連帶保證債務，已
    包含於系爭最高限額抵押權之範圍內，被上訴人要求上訴人
    應一併清償林俊宏之連帶保證債務，為權利之正當行使，被
    上訴人所受領之清償，於法亦屬所據，從而上訴人依民法第
    179條規定請求被上訴人返還其所清償之113萬8,962元，及
    自99年2月10日起至清償日止，按年息5%計算之利息，不應
    准許。原審為上訴人敗訴之判決，核無不合，上訴意旨指摘
    原判決不當，求予廢棄改判，為無理由，應予駁回。
八、至兩造其餘攻擊防禦方法及未經援用之證據，經斟酌後認為
    均不足以影響本判決之結果，自無逐一詳予論駁之必要，附
    此敘明。
據上論結，本件上訴為無理由，依民事訴訟法第449條第1項、第
78條，判決如主文。
中    華    民    國   100    年    9     月    15    日
                    民事第二十庭
                        審判長法  官 張  蘭
                              法  官 王漢章
                              法  官 黃莉雲
正本係照原本作成。
不得上訴
中    華    民    國   100    年    9     月    15    日
                              書記官 魏汝萍